【裁判字號】    99,訴,116
【裁判日期】    990812
【裁判案由】    確認通行權存在
【裁判全文】
臺灣基隆地方法院民事判決               99年度訴字第116號
原      告  甲○○
訴訟代理人  林宇文律師
複  代理人  張漢榮律師
被      告  乙○○
上列當事人間請求確認通行權存在事件，本院於民國99年7月29
日言詞辯論終結，判決如下：
    主      文
確認原告就被告所有坐落台北縣金山鄉○○段曲尺坑子小段三五
－二地號如附圖所示３５－２（Ａ）部分面積二十平方公尺土地
有通行權存在。
被告應將在該通路上堆置之石堆移除，並不得在該通路上設置障
礙物或為其他妨礙原告人車通行之行為。
訴訟費用由被告負擔。
    事實及理由
甲、程序事項：
    按訴狀送達後，原告不得將原訴變更或追加他訴，但有下列
    各款情形之一者，不在此限：…三擴張或減縮應受判決事項
    之聲明者。民事訴訟法第255條第1項第3 款定有明文。查原
    告提起本件訴訟時，原請求：(1)確認原告對被告所有坐落於
    台北縣金山鄉○○段曲尺坑子小段35-2地號土地（下稱系爭
    35-2地號土地）上，如附圖所示斜線部分，面積30平方公尺
    範圍內之土地有通行權存在，被告應容忍原告通行上開土地
    。(2)被告應將如附圖所示斜線部分土地上之石堆移除，供原
    告通行，並不得在該通，路上為營建或其他妨礙原告通行之
    行為。嗣於訴訟進行中，減縮前開聲明為：(1)確認原告對被
    告所有系爭35-2地號土地上，如汐止地政事務所收件日期文
    號99年6月2日土複字第735號測量成果圖所示35-2（A）部分
    ，面積20平方公尺範圍內之土地有通行權存在，被告應容忍
    原告通行上開土地。(2)被告應將堆放於如汐止地政事務所99
    年6月2日土複字第735號測量成果圖所示35-2（A）部分在左
    端銜接現有馬路之石堆移除，供原告通行，並不得在該通路
    上為營建或其他妨礙原告通行之行為。核與前開規定相符，
    應予准許。
乙、實體事項：
一、原告起訴主張：
  (一)原告所有坐落台北縣金山鄉○○段潭子內小段55地號土地（
    下稱系爭55地號土地），乃四周均為他人土地圍繞之土地，
    其中北面與他人種植農作物之田地相鄰，而東、南面均為陡
    坡，不適於人、車通行，而西面接圳溝地，與被告所有系爭
    35-2地號土地相望，因原告所有系爭55地號土地與公路間，
    並無任何可供通行之道路，已形成袋地，而兩造相隔之圳溝
    ，業經台北縣金山鄉公所於圳溝上加蓋，形成一寬10米之路
    面可供人車通行，然圳溝加蓋之部分與被告土地接壤處大約
    長3米，故原告若欲自所有系爭55 地號土地通行至公路上，
    僅能穿越被告所有系爭35-2地號土地方能為之。
  (二)原告所有系爭55地號土地與公路並無適宜之聯絡，進出均須
    經由系爭通路。茲為發揮袋地之利用價值，使其地盡其利，
    以增進社會經之公益，爰依民法第787條第1項之規定提起本
    訴，請求確認原告就系爭通路有通行權存在，被告應予容忍
    ，不得以任何方式防阻等語。並聲明：如主文所示。
二、被告則以：系爭35-2地號土地係伊所有，因常遭他人傾倒廢
    棄物，故於系爭35-2地號土地上堆置石堆以防患他人再次傾
    倒廢棄物。對於原告之主張，伊希望能夠私底下與原告協調
    是否由原告價購或承租系爭通路等語，資為抗辯。並聲明：
    原告之訴駁回。
三、得心證之理由：
  (一)按土地因與公路無適宜之聯絡，致不能為通常之使用者，土
    地所有人得通行周圍土地以至公路；但對於通行地因此所受
    之損害，應支付償金；前項情形，有通行權人應於通行必要
    之範圍內，擇其周圍地損害最少之處所及方法為之，民法第
    787 條定有明文。所謂無適宜之聯絡，致不能為通常使用，
    係指土地與公路間無適宜之通路可資聯絡，以致不能為通常
    之使用而言。所謂通常使用，應係指一般人車得以進出而聯
    絡通路至公路之情形。再所謂公路者，係指公眾通行之道路
    言。又民法第787條第1項前段之通行權之目的，乃在充分發
    揮袋地之經濟效用，以促進物盡其用之社會整體利益，而令
    周圍地負容忍通行之義務，基此上開條文立法旨趣，對於主
    張通行鄰地之土地自應審認該土地是否有與公路隔離，全無
    進出之通路或雖有進出之通路，但不適宜之情形。其立法意
    旨在於調和土地相鄰之關係，以全其土地之利用，故明定周
    圍地所有人負有容忍通行之義務；而是否與公路無適宜之聯
    絡致不能為通常之使用，應依其現在使用之方法判斷之。
  (二)原告主張其所有系爭55地號土地為袋地，其中北面與他人種
    植農作物之田地相鄰，而東、南面均為陡坡，不適於人、車
    通行，而西面接圳溝地，與被告所有系爭35-2地號土地相望
    ，而兩造相隔之圳溝，業經台北縣金山鄉公所於圳溝上加蓋
    ，形成一寬10米之路面可供人車通行，惟圳溝加蓋之部分與
    被告土地接壤處大約長3米，故原告欲自所有系爭55 地號土
    地通行至公路上，僅能穿越被告所有系爭35-2地號土地方能
    為之等語，業據原告提出為被告所不爭執之地籍圖謄本、土
    地登記謄本、現場照片等件為證，而原告所有系爭55地號土
    地未鄰公路，周圍無其他可供通行道路等情，亦經本院於99
    年6月18 日會同兩造與台北縣汐止地政事務所測量人員到場
    勘驗屬實，製有勘驗筆錄及現場照片可稽，堪信原告前揭主
    張為真實。
  (三)承上，原告所有系爭55地號土地除通過被告所有系爭35-2地
    號土地即系爭通路，到達道路外，既已無其他任何得以通往
    道路之途徑，則原告所有系爭55地號土地係屬與公路無適宜
    聯絡之袋地乙節，應堪認定。
  (四)又有通行權人應於通行必要之範圍內，擇其周圍地損害最少
    之處所及方法為之，業如前述，袋地通行之主要目的，不僅
    專為調和個人所有之利害關係，且在充分發揮袋地之經濟效
    用，以促進物盡其用之社會整體利益，然其為所有人容忍義
    務之設，應於能達成上開社會利益之範圍內，盡量以將所有
    人之損害減至最低為必要。而是否為土地通常使用所必要之
    供通行範圍，應依土地位置、地勢、面積、用途及使用之實
    際現況定之，且應以事實審言詞辯論終結時之狀態為準。供
    通行土地所有權人所負擔者，僅為容忍袋地所有權人，於通
    常情形下使用袋地所必須而損害最少限度內之通行，無使袋
    地獲得最大經濟效益而提供通行之義務，通行權利人亦不能
    主張為使自己可獲取更高使用利益，而任意擴張義務人應容
    忍通行之範圍。經查，本院至現場履勘，原告主張通行被告
    所有系爭35-2地號土地如附圖所示35-2（Ａ）部分為水泥路
    面，地面上雜草叢生，並無任何建物或墾植物，而原告所確
    認之通行範圍又係緊臨河堤護欄平移2 公尺之位置，並不會
    對被告使用其所有系爭35-2地號土地造成特別損害，故原告
    主張對被告所有系爭35-2土地就附圖所示35-2（Ａ）部分有
    通行權存在，於法有據。
  (五)綜上所述，原告依民法第787 條規定，請求確認其就被告所
    有系爭35-2地號土地如附圖所示35-2（Ａ）部分即系爭通路
    有通行權存在，被告應將在該通路上堆置之石堆移除，並不
    得在該通路上設置障礙物或為其他妨礙原告人車通行之行為
    ，為有理由，應予准許。
四、兩造其餘之攻擊或防禦方法及未經援用之證據，經本院斟酌
    後，因認與判決之基礎無涉，且不影響判決之最後結果，爰
    不予以一一論述，併此敘明。
五、據上論結，本件原告之訴為有理由，依民事訴訟法第78條，
    判決如主文。
中    華    民    國    99    年    8    月    12    日
                  民事庭法  官  林淑鳳
以上正本係照原本作成。
如對本判決上訴，須於判決送達後20日內向本院提出上訴狀。
中    華    民    國    99    年    8    月    12    日
                        書記官  王鵬勝

司法院資訊處製作；財團法人民間司法改革基金會備份。
